ACORDAO-COMPLETO-2536489

ACÓRDÃO 300/2023 ATA 2/2023 - SEGUNDA CÂMARA

VISTOS, relatados e discutidos este processo de aposentadoria, em que se examina, nesta fase processual, pedido de reexame interposto pela Câmara dos Deputados contra o Acórdão 17188/2021-TCU-Segunda Câmara, de relatoria do Ministro Aroldo Cedraz, 
ACORDAM os Ministros do Tribunal de Contas da União, reunidos em Sessão da Segunda Câmara, ante as razões expostas pelo Relator e com fulcro no art. 48, c/c os arts. 32 e 33, da Lei 8.443/1992, em: 
9.1. conhecer do pedido de reexame interposto pela Câmara dos Deputados e, no mérito, negar-lhe provimento;
9.2. dar ciência desta deliberação à recorrente e ao interessado.

Pedido de reexame interposto contra decisão que julgou ilegal ato de aposentadoria.

Segunda Câmara

Câmara dos Deputados.

3. Interessados/Responsáveis/Recorrentes:
3.1. Interessado: Silvio de Paula Borges (XXX.854.231-XX).
3.2. Recorrente: Câmara dos Deputados (00.530.352/0001-59).

13.1. Ministros presentes: Vital do Rêgo (Presidente), Augusto Nardes (Relator), Aroldo Cedraz e Antonio Anastasia.
13.2. Ministro-Substituto presente: Marcos Bemquerer Costa.

AUGUSTO NARDES

Ministro Aroldo Cedraz.

Adoto como parte integrante deste relatório a instrução transcrita a seguir com os ajustes de forma pertinentes, a qual foi elaborada no âmbito da Secretaria de Recursos (Serur) e cujo encaminhamento teve a anuência do dirigente daquela unidade e do Ministério Público junto ao TCU (peças 30 a 32) :
"INTRODUÇÃO
1. Trata-se de pedido de reexame (peça 13) , interposto pela Câmara dos Deputados, contra o Acórdão 17188/2021-TCU-Segunda Câmara (peça 8) .
1.1. A deliberação recorrida apresenta o seguinte teor:
VISTOS, relatados e discutidos estes autos de concessão de aposentadoria de Silvio de Paula Borges (XXX.854.231-XX) , vinculado à Câmara dos Deputados, submetido, para fins de registro, à apreciação do Tribunal de Contas da União;
ACORDAM os Ministros do Tribunal de Contas da União, reunidos em Sessão da Segunda Câmara, diante das razões expostas pelo Relator, com fundamento nos arts. 71, inciso III, da Constituição Federal; 1º, inciso V, e 39, inciso II, da Lei 8.443/1992; 260, § 1º, do Regimento Interno/TCU, c/c o art. 19, inciso II, da IN TCU 78/2018, em:
9.1. considerar ilegal o presente ato de concessão de aposentadoria, negando-lhe o respectivo registro;
9.2. dispensar o ressarcimento das quantias indevidamente recebidas de boa-fé, consoante o disposto no Enunciado nº 106 da Súmula de Jurisprudência deste Tribunal;
9.3. determinar ao Câmara dos Deputados que:
9.3.1. faça cessar todo e qualquer pagamento relativo ao ato impugnado, no prazo máximo de 15 (quinze) dias, sob pena de ressarcimento das quantias pagas após essa data pelo responsável;
9.3.2. emita novo ato de concessão de aposentadoria, no prazo de 30 (trinta) dias, e submeta-o ao Tribunal, após suprimida a irregularidade que ensejou a apreciação pela ilegalidade;
9.3.3. dê ciência do inteiro teor da deliberação ao interessado, no prazo de 15 (quinze) dias, alertando-o de que o efeito suspensivo proveniente da interposição de eventual recurso perante o TCU não exime a devolução dos valores percebidos indevidamente após as respectivas notificações, caso o recurso não seja provido;
9.3.4. envie a este Tribunal, no prazo de 30 (trinta) dias, documentos comprobatórios da ciência do interessado quanto ao julgamento deste Tribunal.
HISTÓRICO
2. Como histórico, vem à balha o seguinte excerto do voto do relator a quo:
3. Em resumo, a Secretaria de Fiscalização de Integridade de Atos e Pagamentos de Pessoal e de Benefícios Sociais (Sefip) concluiu, em tom uníssono, pela ilegalidade do ato, uma vez que é ilegal a incorporação de quintos/décimos com base na remuneração da função comissionada diferente da efetivamente exercida pelo beneficiário. Explica a unidade instrutiva:
O Gestor de Pessoal discriminou no ato que 'A função de Chefe do Serviço Técnico de Audio foi transformada em Diretor da Coordenação de Audiovisual pelo Ato da Mesa 83, de 02/04/1998'.
Nesse caso, o Gestor de Pessoal efetivou a incorporação de 10/10 da função de Diretor da Coordenação de Audiovisual -FC-7 em vez da função de Chefe do Serviço Técnico de Audio que foi aquela que o servidor efetivamente exerceu à época, o que não está de acordo com o caput do art. 3º da Lei 8.911/1994.
Vale esclarecer que a posterior alteração/transformação da função exercida pelo servidor (a) não tem o condão de modificar o valor da função já incorporada, tendo em vista a natureza jurídica da vantagem, que tem por objetivo conferir estabilidade financeira aos ocupantes de cargos em comissão e funções comissionadas, e a inexistência de amparo legal nesse sentido.
4. Além disso, a Sefip verificou que que a Câmara dos Deputados vem promovendo indevidamente o reajuste da vantagem de quintos/décimos, no mínimo, desde a edição da Lei 13.323/2016 (que promoveu reajuste na remuneração dos servidores da Câmara dos Deputados) .
5. Por considerar suficiente a análise realizada pela Sefip, registro minha concordância integral com a proposta alvitrada pela unidade, aquiescida pela manifestação do Ministério Público junto ao TCU (MPTCU) , razão pela qual incorporo os argumentos trazidos e seus respectivos fundamentos, transcritos no Relatório precedente, às minhas razões de decidir.
2.1. Assim, a presente concessão de aposentadoria foi julgada ilegal por:
 i) ser ilegal a incorporação de quintos/décimos com base na remuneração da função comissionada diferente da efetivamente exercida pelo beneficiário;
 ii) haver, indevidamente, o reajuste da vantagem de quintos/décimos, no mínimo, desde a edição da Lei 13.323/2016.
EXAME DE ADMISSIBILIDADE
3. Reitera-se o exame preliminar de admissibilidade de peça 14, em que se propôs o conhecimento do recurso, nos termos do artigo 48 da Lei 8.443/1992, c/c os artigos 285 e 286, parágrafo único, do RI/TCU, suspendendo-se os efeitos dos subitens 9.1, 9.3, 9.3.1 e 9.3.2 do Acórdão 17188/2021-TCU-Segunda Câmara. Observa-se que o Excelentíssimo Senhor Ministro João Augusto Ribeiro Nardes, mediante despacho de peça 22, conheceu do recurso nos termos propostos pelo SAR/Serur. 
MÉRITO
4. Constitui objeto do presente recurso definir se:
 a) é possível a atualização de quintos/décimos por diploma legal diferente daquele que rege o reajuste geral dos servidores públicos federais;
 b) o interessado tem direito à incorporação de quintos/décimos com base na remuneração de função comissionada diferente da efetivamente exercida.
5. Da atualização de quintos/décimos
5.1.  A recorrente aduz que é possível a atualização de quintos/décimos por lei específica da Câmara dos Deputados, ou seja, por diploma legal diferente daquele que rege o reajuste geral dos servidores públicos federais, com base nos seguintes argumentos:
5.2. Primeiramente, deve ser destacado que a Lei 13.323/2016 concedeu aumento a título de reajustes. E a VPNI está justamente sujeita a sofrer reajustes. 
5.3. A mesma Lei 13.323/2016 estabeleceu que o reajuste incidiria sobre a remuneração dos servidores da Câmara dos Deputados, o que englobaria as VPNIs.
5.4. Nesse sentido, trouxe à colação o seguinte precedente do TCU: Acórdão 262/2011-TCU-Plenário.
Análise:
5.5. No que tange à jurisprudência superada deste Tribunal, observa-se que os juízes são independentes e somente se submetem à lei, e não à jurisprudência. Sobre o tema, traz-se à colação a doutrina de Jorge Luiz Souto Maior e Valdete Souto Severo:
 (...) o juiz tem o dever de se rebelar, de reagir, de não ceder, de reafirmar a sua independência, pois é isto que a humanidade, que debruçou sobre o direito toda a regulação das relações de poder, espera dele. Um juiz que, por conveniência, se curva ao entendimento de outros juízes, proferindo decisões contrárias à sua convicção jurídica; que, por comodidade, aplica uma lei que fere a Constituição ou algum preceito dos direitos humanos ou direitos fundamentais; que, por receio de qualquer natureza ou medo, acaba cumprindo uma 'ordem' ilegal; ou que, meramente, se abstém de 'denunciar' as ameaças que sofra com relação à sua independência; que não exerce com liberdade e responsabilidade as suas atribuições, deixa de ser digno da função que exerce, perde, enfim, na essência, a designação de um autêntico magistrado e quem perde com isto é toda a sociedade (in O Processo do Trabalho como instrumento do Direito do Trabalho e as ideias fora de lugar do Novo CPC. São Paulo: LTr, 2015, p. 107-108) 
5.6. Acrescente-se a doutrina de Mauro Schiavi:
Hodiernamente se exige uma postura mais ativa do Juiz para garantir os resultados práticos do processo. A efetividade do processo depende não só de um Juiz imparcial e independente, mas, também, de um magistrado mais ousado, comprometido com a justiça e com os resultados úteis do processo (in Manual de Direito Processual do Trabalho, 4ª. Ed., São Paulo: LTr, 2011, p. 698) .
5.7. Corroborando essas ideias, registra-se o conselho de Benedito Calheiros Bonfim:
A dócil submissão à jurisprudência estiola o espírito criador do advogado e do juiz. São os descontentes e os inconformados os propulsores do progresso, raciocínio válido também no campo da ciência do Direito (in Conselhos aos jovens advogados, 3ª Ed., Niterói, RJ: Impetus, 2012, p. 187) .
5.8. De mais a mais, arremata Carnelutti:
As incertezas e contrastes da jurisprudência são como os poros através dos quais o Direito respira a Justiça. E, quando, pelo feiticismo da uniformidade, os juízes descansam nas soluções feitas, e o conjunto de máximas adquire na prática o valor de um código desmedido, cerra-se a via normal de renovação do Direito (apud João de Lima Teixeira Filho, in Instituições de Direito do Trabalho, 15ª ed., Volume I, São Paulo: LTr, 1995, p. 167) 
5.9. De fato, a democracia se faz com respeito à diferença e com divergências. Assim, continua Fábio Konder Comparato:
A independência funcional da magistratura, assim entendida, é uma garantia institucional do regime democrático. O conceito institucional foi elaborado pela doutrina publicista alemã à época da República de Weimar, para designar as fontes de organização dos Poderes Públicos, cuja função é assegurar o respeito aos direitos subjetivos fundamentais, declarados na Constituição (grifos acrescidos) (apud Jorge Luiz Souto Maior e Valdete Souto Severo, in O Processo do Trabalho como instrumento do Direito do Trabalho e as ideias fora de lugar do Novo CPC. São Paulo: LTr, 2015, p. 114) .
5.10. Observa-se que a submissão dos juízes somente à lei não é uma idiossincrasia do Direito brasileiro, mas encontra ressonância na Alemanha, na Áustria, na Dinamarca, na Espanha, na França, na Grécia, na Irlanda, na Itália e em Portugal, conforme pontuam Jorge Luiz Souto Maior e Valdete Souto Severo:
 Na Alemanha, há disposição expressa no sentido de que 'os juízes são independentes e somente se submetem à lei' (art. 97) . Na Áustria, 'Os juízes são independentes no exercício de suas funções judiciárias' (art. 87) . Na Dinamarca, 'No exercício de suas funções os magistrados devem se conformar à lei' (art. 64) . Na Espanha, 'A justiça emana do povo e ela é administrada em nome do rei por juízes e magistrados que constituem o poder judiciário e são independentes, inamovíveis, responsáveis e submetidos exclusivamente ao império da lei' (art. 117) . Há também norma dispondo que 'Toda pessoa tem o direito de obter a proteção efetiva dos juízes e tribunais para exercer seus direitos e seus interesses legítimos, sem que em nenhum caso esta proteção possa lhe ser recursada' (art. 24) .
 No mesmo pórtico, o ordenamento jurídico francês prevê: 'O presidente da República é garante da independência da autoridade judiciária. Ele é assistido pelo Conselho superior da magistratura. Uma lei orgânica traz estatuto dos magistrados. Os magistrados de carreira são inamovíveis' (art. 64) . Na Grécia, há disposição no sentido de que: 'A justiça é composta por tribunais constituídos de magistrados de carreira que possuem independência funcional e pessoal' (art. 87-1) e de que 'No exercício de suas funções, os magistrados são submetidos somente à Constituição e às leis; eles não são, em nenhum caso, obrigados a se submeter a disposições contrárias à Constituição' (art. 87-2) . Na Irlanda, 'Os juízes são independentes no exercício de suas funções judiciárias e submetidos somente à presente Constituição e à lei (art. 35-2) . Na Itália: 'A justiça é exercida em nome do povo. Os juízes se submetem apenas à lei' (art. 101) . Em Portugal, 'os juízes são inamovíveis. Eles não poderão ser multados, suspensos, postos em disponibilidade ou exonerados de suas funções fora dos casos previstos pela lei' (art. 218-1) . E mais: 'os juízes não podem ser tidos por responsáveis de suas decisões, salvo exceções consignadas na lei' (art. 218-2) (in O Processo do Trabalho como instrumento do Direito do Trabalho e as ideias fora de lugar do Novo CPC. São Paulo: LTr, 2015, p.115) .
5.11. Ante esses ponderosos argumentos, entende-se que este Tribunal deve interpretar o regramento da VPNI de acordo com as regras de Hermenêutica Jurídica, e não guiado por precedentes jurisprudenciais oscilantes e superados, que não informam um norte seguro a ser seguido. 
5.12. Assim, vem à balha o disposto na Lei 13.323/2016:
Art. 1º A remuneração dos servidores integrantes do Quadro de Pessoal da Câmara dos Deputados fica reajustada nos seguintes percentuais:
I - 5,5% (cinco inteiros e cinco décimos por cento) , a partir de 1º de janeiro de 2016;
II - 5% (cinco por cento) , a partir de 1º de janeiro de 2017, aplicados sobre as remunerações vigentes em 31 de dezembro de 2016;
III - 4,8% (quatro inteiros e oito décimos por cento) , a partir de 1º de janeiro de 2018, aplicados sobre as remunerações vigentes em 31 de dezembro de 2017;
IV - 4,5% (quatro inteiros e cinco décimos por cento) , a partir de 1º de janeiro de 2019, aplicados sobre as remunerações vigentes em 31 de dezembro de 2018.
Parágrafo único. As tabelas constantes da Lei nº 12.777, de 28 de dezembro de 2012, ficam reajustadas de acordo com os incisos I a IV do caput deste artigo.
Art. 2º O disposto nesta Lei aplica-se aos proventos de aposentadoria e às pensões sujeitos a reajustes com base na remuneração do servidor ativo.
Art. 3º As despesas decorrentes desta Lei correrão à conta das dotações orçamentárias da Câmara dos Deputados.
Art. 4º (VETADO) 
5.13. Observa-se que o art. 41 da Lei 8.112/1990 assim dispôs:
Art. 41. Remuneração é o vencimento do cargo efetivo, acrescido das vantagens pecuniárias permanentes estabelecidas em lei (grifos acrescidos) .
5.14. Por seu turno, reza o art. 15 da Lei 9.527/1997:
Art. 15. Fica extinta a incorporação da retribuição pelo exercício de função de direção, chefia ou assessoramento, cargo de provimento em comissão ou de Natureza Especial a que se referem os arts. 3º e 10 da Lei nº 8.911, de 11 de julho de 1994.
§ 1º A importância paga em razão da incorporação a que se refere este artigo passa a constituir, a partir de 11 de novembro de 1997, vantagem pessoal nominalmente identificada, sujeita exclusivamente à atualização decorrente da revisão geral da remuneração dos servidores públicos federais.
5.15. Assim, num primeiro lanço, poder-se-ia chegar à conclusão de que a VPNI, por estar englobada no conceito de remuneração (art. 41 da Lei 8.112/1990) , deveria sofrer a majoração prevista na Lei 13.323/2016.
5.16. O art. 41 da Lei 8.112/1990 é uma realidade morfológica e sintática que deve ser interpretada do ponto de vista literal. É do prisma literal o primeiro caminho que o intérprete deve percorrer com o intuito de alcançar o seu sentido. No entanto, após uma primeira perquirição filológica, impõe-se um trabalho lógico e sistemático, eis que nenhum artigo pode ser considerado separadamente do contexto em que se encontra situado. É nesse sentido a doutrina de Carlos Maximiliano:
'A abstração sistemática é a lógica da ciência do Direito. Ninguém pode tornar-se efetivo senhor de disposições particulares sem primeiro haver compreendido a milímoda variabilidade do assunto principal na singeleza de ideias e conceitos da maior amplitude; ou, por outras palavras, na simples unidade sistemática' (grifos acrescidos) (in Hermenêutica e Aplicação do Direito, 15ª Ed., Rio de Janeiro: Forense, 1995, p. 5) .
5.17. Corroborando essas considerações, traz-se à colação a lição de Maurício Godinho Delgado e Gabriela Neves Delgado:
Ora, o Direito é um conjunto sistemático de regras e princípios jurídicos, formando um todo lógico, coerente, harmônico. A ideia de sistema que impera no fenômeno jurídico faz com que o processo interpretativo situe a norma enfocada no conjunto normativo mais próximo, ao invés de tratá-la como uma realidade isolada e estanque (grifos acrescidos) (in A reforma trabalhista no Brasil: com os comentários à Lei 13.467/2017. São Paulo: LTr, 2017, p. 217) .
5.18. Cobra relevo ressaltar que a interpretação sistemática do ordenamento jurídico não é uma necessidade somente atual, eis que, há mais de 2000 anos atrás, já se tinha notícia da importância desse método de Hermenêutica Jurídica. Nesse sentido, traz-se à colação a doutrina do ministro José Carlos Moreira Alves, do Pretório Excelso:
No direito clássico, em virtude de ius honorarium, decai essa atividade criadora dos jurisconsultos, que, no entanto, continuam a utilizar-se da interpretatio no sentido moderno. E, quando os juristas romanos interpretavam a norma jurídica, eles se valiam de métodos que ainda hoje são utilizados. Assim, interpretavam a norma gramaticalmente (interpretação gramatical ou literal) , procurando determinar-lhe o significado pelas palavras de seu texto (isto é, a letra da lei) ; mas não se limitavam a isso: iam além - lançavam mão da interpretação lógica, para verificar se a letra da lei correspondia ao seu espírito (para isso, orientavam-se por princípios como os seguintes: deve-se atentar para a finalidade da lei - ratio legis -, para os antecedentes que a motivaram - occasio legis -, e para o sentido que sempre se lhe atribuiu; bem como repelir a interpretação que conduza ao absurdo ou inaplicável) . Enfim, recorriam à interpretação sistemática, isto é, ao confronto entre a norma objeto de interpretação e as demais referentes a matérias correlatas, para investigar - já que o direito é um todo uniforme, e não um conjunto de compartimentos estanques - quais as diretrizes dominantes em que elas se apoiavam (grifos acrescidos) (in Direito Romano, Vol. I, Rio de Janeiro: Forense, 10ª ed., 1995, p. 84) .
5.19. De tal arte, observa-se que o conceito de remuneração, por ser amplo e genérico, deve englobar as VPNIs. Todavia, a majoração das VPNIs, por ser prevista em norma específica, deve sofrer o temperamento previsto no art. 15 da Lei 9.527/1997, ou seja, está sujeita exclusivamente à atualização decorrente da revisão geral da remuneração dos servidores públicos federais. Esse entendimento é resultante da interpretação sistemática das Leis 9.527/1997, 8.112/1990 e 13.323/2016.
5.20. Nessa toada, entende-se que os argumentos apresentados pela recorrente não merecem ser acolhidos.
6. Da impossibilidade de conversão dos quintos/décimos em decorrência da transformação das funções comissionadas exercidas pelo interessado.
6.1. A recorrente aduz que o interessado tem direito à incorporação de quintos de função diferente daquela efetivamente exercida, com base nos seguintes argumentos:
6.2. O aposentado teve concedida a vantagem quintos/décimos em virtude do exercício, de 29/5/1990 a 10/9/1995, da função comissionada de Chefe do Serviço Técnico de Áudio (código C2100004) , de nível FC-06 (atual FC-2, conforme art. 3º e Anexo V da Lei nº 12.777/2012) .
6.3. Com o Ato da Mesa n. 83, de 1998, a referida função foi transformada em Diretor da Coordenação de Audiovisual (código C2100004) , de nível FC-07 (atual FC-3, conforme art. 3º e Anexo V da Lei nº 12.777/2012) .
6.4. Tendo em vista que a jurisprudência dessa e. Corte autoriza a conversão das parcelas de quintos quando haja correlação nas atribuições das funções, e verificada a correlação das atribuições das funções de Chefe do Serviço Técnico de Áudio (FC-06) e de Diretor da Coordenação de Audiovisual (FC-07) , o aposentado em tela faz jus à revisão da vantagem pessoal de 10/10 da FC-06 para 10/10 da FC-07.
Análise:
6.5. O art. 10, § 2º, I, da Lei 8.911/1994, que somente foi revogado em 11/12/1997 pela Lei 9.527/1997, assim dispunha:
Art. 10. É devida aos servidores efetivos da União, das autarquias e das fundações públicas, regidos pela Lei nº 8.112, de 11 de dezembro de 1990, cedidos, por afastamento, para exercício em órgão ou entidade do mesmo Poder ou de outro Poder da União, a incorporação de quintos decorrentes do exercício de cargo em comissão e de função de direção, chefia e assessoramento. 
 (...) 
§ 2º Será admitida a conversão dos quintos incorporados, por parcelas equivalentes, nas seguintes situações: 
I - quando ocorrer transformação do cargo ou função originária da incorporação efetivada; 
 (...) 
6.6. Observa-se que o inciso I supra é uma realidade morfológica e sintática e, por via de consequência, deve ser interpretado literalmente. É do prisma literal o primeiro caminho que o intérprete deve percorrer com o intuito de alcançar o seu sentido. No entanto, conforme visto anteriormente, após uma primeira perquirição filológica, impõe-se um trabalho lógico e sistemático, eis que nenhum inciso pode ser considerado separadamente do contexto em que se encontra situado. 
6.7. Nesse quadro, o inciso I do § 2º do art. 10 da Lei 8.911/1994 deve ser interpretado sistematicamente com o seu caput, que trata da incorporação de quintos de servidores cedidos para outros órgãos. É dizer: o inciso I trata da conversão dos quintos incorporados, quando ocorrer transformação do cargo ou função originária ocupados por servidores cedidos, que não é o caso do recorrente. Daí porque não se lhe aproveita o referido inciso.
6.8. Por conseguinte, concorda-se com a remansosa jurisprudência deste Tribunal, no sentido de que não cabe a incorporação de parcela de quintos/décimos de função comissionada diferente daquela efetivamente exercida à época (Acórdãos 2.535, 3.591 e 4.196/2017, da relatoria do ministro Aroldo Cedraz, e Acórdãos 5.507, 8.735 e 9.719/2017 e 2.526/2018, da relatoria do ministro José Múcio Monteiro, todos da 2ª Câmara, por exemplo) .
6.9. Sobre a importância dos precedentes supracitados, vem à balha a doutrina de Cueto Rua:
As sentenças dos juízes são fontes do Direito porque elas inspiram outros juízes, os funcionários administrativos, os legisladores e os integrantes do grupo social, levando-lhes a atuar de uma maneira similar no futuro (apud Octavio Bueno Magano, in Manual de Direito do Trabalho, Parte Geral, 4ª Ed., São Paulo: LTr, 1991, p. 99) .
6.10. Nesse sentir, opina-se pela rejeição dos argumentos apresentados pela recorrente.
CONCLUSÃO
7. Da análise anterior, conclui-se que:
a) a majoração das VPNIs, por ser prevista em norma específica, deve sofrer o temperamento previsto no art. 15 da Lei 9.527/1997, ou seja, está sujeita exclusivamente à atualização decorrente da revisão geral da remuneração dos servidores públicos federais;
b) não cabe a incorporação de parcela de quintos/décimos de função comissionada diferente daquela efetivamente exercida à época.
PROPOSTA DE ENCAMINHAMENTO
8. Ante o exposto, submetem-se os autos à consideração superior, propondo-se, com fundamento no art. 48 da Lei 8.443/1992:
a) conhecer do recurso interposto, para, no mérito, negar-lhe provimento;
b)  informar a recorrente e demais interessados do acórdão a ser proferido, destacando que o relatório e o voto que o fundamentam podem ser acessados por meio do endereço eletrônico www.tcu.gov.br/acordaos."
	É o relatório.

não há.

Procurador Júlio Marcelo de Oliveira.

PESSOAL. APOSENTADORIA. INCORPORAÇÃO DE QUINTOS-DÉCIMOS COM BASE NA REMUNERAÇÃO DE FUNÇÃO DIFERENTE DA EFETIVAMENTE EXERCIDA. ATUALIZAÇÃO IRREGULAR DE PARCELA DECORRENTE DA INCORPORAÇÃO DE QUINTOS, EM VIRTUDE DE LEIS QUE CONCEDERAM PERCENTUAIS A INCIDIR SOBRE A REMUNERAÇÃO DOS SERVIDORES DA CÂMARA DOS DEPUTADOS. ILEGALIDADE. PEDIDO DE REEXAME. ARGUMENTOS INSUFICIENTES PARA ALTERAR A DECISÃO RECORRIDA. CONHECIMENTO. NEGATIVA DE PROVIMENTO.

APOSENTADORIA (APOS)

Secretaria de Recursos (Serur).

Trata-se de pedido de reexame, em processo de aposentadoria, interposto pela Câmara dos Deputados contra o Acórdão 17188/2021-TCU-Segunda Câmara, de relatoria do Ministro Aroldo Cedraz.
2.	 No âmbito da deliberação recorrida, este Tribunal julgou ilegal o ato de aposentadoria do ex-servidor Silvio de Paula Borges, negando-lhe registro, em razão da incorporação irregular de quintos/décimos com base na remuneração da função comissionada diferente da efetivamente exercida pelo beneficiário. Além disso, foi verificado que que a Câmara dos Deputados vinha promovendo indevidamente o reajuste da vantagem de quintos/décimos, no mínimo, desde a edição da Lei 13.323/2016 (que promoveu reajuste na remuneração dos servidores da Câmara dos Deputados) .
3.	Inconformada com a decisão desta Corte, a Câmara dos Deputados alega, de mais relevante que: i) é possível a atualização de quintos/décimos por diploma legal diferente daquele que rege o reajuste geral dos servidores públicos federais; e ii) o interessado tem direito à incorporação de quintos/décimos com base na remuneração de função comissionada diferente da efetivamente exercida.
4.	A Secretaria de Recursos (Serur) analisou o pedido de reexame interposto e propôs, com o aval do Ministério Público junto ao TCU (MPTCU) , conhecer do mesmo e negar-lhe provimento.
5.	Expostos resumidamente os fatos, ratifico despacho exarado à peça 35, conheço do presente recurso. No mérito, manifesto minha anuência ao encaminhamento uniforme proposto nos autos e adoto os fundamentos utilizados como razões de decidir.
6.	De fato, não obstante o precedente suscitado pela Câmara dos Deputados, referente ao Acórdão 262/2011-TCU-Plenário, é a Lei que deve direcionar as decisões dos Tribunais e desta Casa, conforme bem destacou a instrução da Serur. Nesse sentido, a interpretação sistemática das Leis 9.527/1997, 8.112/1990 e 13.323/2016 permite concluir que o conceito de remuneração, por ser amplo e genérico, deve englobar as VPNIs. Todavia, a majoração das VPNIs, por ser prevista em norma específica, deve observar o previsto no art. 15 da Lei 9.527/1997, ou seja, está sujeita exclusivamente à atualização decorrente da revisão geral da remuneração dos servidores públicos federais.
7.	Quanto à incorporação de quintos/décimos com base na remuneração de função comissionada diferente da efetivamente exercida, restou claro, na análise da Serur, sua impossibilidade, no caso do interessado. Conforme concluiu a unidade técnica, o inciso I do § 2º do art. 10 da Lei 8.911/1994 deve ser interpretado sistematicamente com o seu caput, que trata da incorporação de quintos de servidores cedidos para outros órgãos. Como não é o caso do interessado, não se lhe aproveita o referido inciso.
	Ante o exposto, voto pela adoção da minuta de acórdão que trago a este Colegiado.
	
TCU, Sala das Sessões Ministro Luciano Brandão Alves de Souza, em 7 de fevereiro de 2023.
Ministro JOÃO AUGUSTO RIBEIRO NARDES 
Relator